【裁判字號】    96,訴,2829
【裁判日期】    970327
【裁判案由】    勞保
【裁判全文】
臺北高等行政法院判決
                                     96年度訴字第02829號
                              .
原      告  甲○○
被      告  勞工保險局
代  表  人  乙○○（總經理）
訴訟代理人  丙○○兼送達代收.
            丁○○
上列當事人間因勞工保險條例事件，原告不服行政院勞工委員會
中華民國96年7 月27日勞訴字第0960008811號訴願決定，提起行
政訴訟。本院判決如下：
    主  文
原告之訴駁回。
訴訟費用由原告負擔。
    事  實
一、事實概要：緣原告以臺北市交通管制工程處為投保單位，加
    入勞工保險為被保險人。原告以因鼻咽癌放射治療後致吞嚥
    機能遺存障害，於民國（下同）95年9 月7 日檢據向被告申
    請殘廢給付。經被告審查，以原告所患未合勞工保險殘廢給
    付標準表之給付標準，與勞工保險條例第53條請領規定不合
    ，乃以95年10月27日保給殘字第09560777020 號函（下稱原
    處分）核定所請殘廢給付，應不予給付。原告不服，向勞工
    保險監理委員會（下稱勞保監理會）申請審議，經該會以96
    年3 月8 日95保監審字第3839號審定書駁回後，復提起訴願
    ，亦遭駁回，遂提起本件行政訴訟。
二、兩造聲明：（原告未於準備程序及言詞辯論期日到場，其聲
    明及陳述依其起訴狀記載）
  (一)原告聲明求為判決：
    1.訴願決定、爭議審定及原處分均撤銷。
    2.被告應依勞工保險殘廢給付標準表第41項作成核付原告付
      第7 等級440 日殘廢給付計新臺幣（下同）422,400 元之
      行政處分。
    3.訴訟費用由被告負擔。
  (二)被告聲明求為判決：
    1.駁回原告之訴。
    2.訴訟費用由原告負擔。
三、兩造之主張：
甲、原告主張之理由：
一、依勞工保險殘廢給付標準表「咀嚼、嚥下及言語機能障害系
    列」附註1 之(二)規定：「咀嚼、嚥下機能遺存顯著障害」，
    係指不能充分作咀嚼、嚥下運動，致除粥、糊或類似之食物
    以外，不能攝取或嚥下者。
二、原告於94年2 月18日至94年4 月8 日因鼻咽癌復發且有擴散
    之跡象，於國立臺灣大學醫學院附設醫院（下稱臺大醫院）
    接受32次放射線治療及長期13週之化學療程，不僅唾液腺嚴
    重受損，且造成口腔、舌頭、咽喉部織維化，致吞嚥動作不
    良、協調性差。為使食物能正常由口腔進入食道，並避免食
    物進入呼吸道及防止卡在喉部、嗆到之危險，配合醫師作復
    建治療、改以吞嚥之姿勢及方法，並對食物作特殊之處理，
    改變質地、味道、溫度、數量等，完全符合「不能充分作咀
    嚼、嚥下運動，致除粥、糊或類似之食物以外，不能攝取或
    嚥下者」之規定。
三、原告在臺大醫院所作吞嚥特殊檢查，僅為流質漸次加濃至糊
    狀之測試，就有口腔黏膜液體殘留及吞嚥小口之現象，更遑
    論吞食軟膠質及硬物，且乾性食物咀嚼後成粉狀完全無法嚥
    下，有嗆噎之狀況，顯然主治醫師依醫理專業認定原告僅能
    食用粥、糊類。原告向主治醫師要求做特殊吞嚥檢查，但醫
    師表示吞嚥檢查僅針對有無辦法吞嚥「流質食物」做檢查，
    而非「粥糊類」。因原告申請之項目為：「因器質障害或機
    能障害以致不能作咀嚼或嚥下運動，除『粥、糊』或類似之
    食物外，不能攝取或嚥下」，與醫院所作之吞嚥報告訴求（
    吞流質食物）項目並不相同，故無法為原告安排該項檢查。
四、檢附訴外人江長榮之案例，該案例與原告的情形類似，依行
    政程序法第6 條規定：「行政行為，非有正當理由，不得為
    差別待遇。」及第9 條規定：「行政機關就該管行政程序，
    應於當事人有利及不利之情形，一律注意。」被告應重新考
    量，以維護勞工應得之權益。
乙、被告主張之理由：
一、勞工保險條例施行細則第76條規定：「依本條例第53條或第
    54條請領殘廢給付者，應備左列書件：一殘廢給付申請書。
    二給付收據。三殘廢診斷書。四經Ｘ光檢查者，附Ｘ光照片
    。前項殘廢診斷書，應由全民健康保險特約醫院或診所出具
    ；障害項目基於認定技術及設備之需要，經中央主管機關公
    告者，其出具殘廢診斷書之全民健康保險特約醫院，應屬依
    法評鑑合格之地區教學醫院以上之醫院。但在本條例施行區
    域外致殘者，得由原應診之醫院或診所出具。保險人審核殘
    廢給付，除得依本條例第56條規定指定全民健康保險特約醫
    院或診所或醫師複檢外，並得通知出具殘廢診斷書之醫院或
    診所檢送必要之檢查紀錄或有關診療病歷。」又依同條例第
    53條附表即勞工保險殘廢給付標準表「咀嚼嚥下及言語機能
    障害」系列第41項障害項目規定：「咀嚼、嚥下或言語之機
    能遺存顯著障害者。」為第7 級殘廢等級，給付標準440 日
    。勞工保險殘廢給付標準表咀嚼、嚥下及言語機能障害系列
    附註1 之(二)規定：「咀嚼、嚥下機能遺存顯著障害」，係指
    不能充分作咀嚼、嚥下運動，致除粥、糊、或類似之食物以
    外，不能攝取或嚥下者。又行政程序法第9 條、第36條分別
    規定：「行政機關就該管行政程序，應於當事人有利及不利
    之情形，一律注意。」、「行政機關應依職權調查證據，不
    受當事人主張之拘束，對當事人有利及不利事項一律注意。
    」
二、原告於95年9 月7 日（被告收文日期）以因鼻咽癌放射治療
    後致吞嚥機能遺存障害，檢據申請殘廢給付。據原告檢附臺
    大醫院於95年7 月12日出具同日治療終止診斷殘廢之勞工保
    險殘廢診斷書載略，治療經過：病患因鼻咽癌，於94年2 月
    18日至同年4 月8 日於本院放射腫瘤科接受放射線治療共32
    次；93年9 月2 日初診，94年2 月2 日至95年7 月12日共門
    診10次；殘廢部位：吞嚥功能；殘廢詳況：咀嚼機能遺存顯
    著障害，因器質障害或機能障害以致不能作咀嚼、嚥下運動
    ，致除粥、糊、或類似之食物以外，不能攝取或嚥下。經被
    告向臺大醫院調閱原告原應診病歷資料影本送被告特約專科
    醫師審查，認為︰「依病歷記載，原告接受過3 次吞嚥特殊
    檢查，第1 次（94年2 月17日）並無異常、後兩次（94 年6
    月9 日及95年4 月13日）僅有輕微口腔黏膜液體殘留及吞嚥
    小口進行等現象，並未達咀嚼或嚥下機能障害，因此判定未
    達給付標準。」此被告特約專科醫師第1 次審查意見表附原
    處分卷可稽。據此，被告乃以原告所患未達勞工保險殘廢給
    付標準表給付標準，與勞工保險條例第53條請領規定不合，
    核定所請殘廢給付不予給付。
三、原告不服原處分，以其94年2 月18日至同年4 月8 日因鼻咽
    癌復發且有擴散跡象，再度於臺大醫院接受32次放射線治療
    及13週化療，不僅唾液腺嚴重受損，且造成口腔、舌頭及咽
    喉部纖維化，致吞嚥動作不良，協調性差等為由，申請審議
    。被告為審慎處理，再檢附前揭相關病歷影本等資料送被告
    特約專科醫師，再就「原告口腔、舌頭及咽喉部是否纖維化
    ？該纖維化是否導致吞嚥動作不良？」等疑義，重為審查。
    審查意見為：「宜請原告之相關醫療人員說明該員目前之口
    腔、咽喉及舌頭動作狀況，並補上最近3 個月內另1 份特殊
    吞嚥檢查評估報告後，再作進一步客觀之評估與判定。」有
    被告特約專科醫師第2 次審查意見表附原處分卷可稽。是被
    告遂於95年12月7 日以保給簡字第031028961 號書函，通知
    原告於文收到20日內補具診療醫師出具之診斷證明書說明其
    口腔、咽喉及舌頭動作狀況及其纖維化範圍、部位，並再作
    特殊吞嚥檢查評估報告等，惟迄未見復。被告依原有資料審
    查仍維持原核定，並依原資料提具意見書檢卷送請勞保監理
    會審議，嗣經該會以其特約專科醫師審查意見：「依臺大醫
    院95年7 月12日出具之勞工保險殘廢診斷書及相關病歷資料
    審查，本例係鼻咽癌放射治療後，唾液分泌減少，經多次吞
    嚥特殊檢查，並無重度異常及嗆吸現象，未達殘廢給付標準
    ，核定不給付，並無不當。」而審定申請審議應予駁回。
四、本案經被告及勞保監理會特約專科醫師據原告所送之殘廢診
    斷書、相關病歷資料審查，咸認原告接受放射治療後唾液分
    泌減少，經多次吞嚥特殊檢查，並無重度異常及嗆吸現象，
    殘廢程度未達給付標準。另被告前依據前揭審議理由及其特
    約專科醫師第2 次審查意見，於95年12月7 日以保給簡字第
    031028961 號書函通知原告補具診療醫師出具之診斷證明書
    說明其口腔、咽喉及舌頭動作狀況及其纖維化範圍、部位，
    並再作特殊吞嚥檢查評估報告等，惟原告始終未能於審議或
    訴願期間提出相關醫理證明。是以訴願機關亦認原告難僅憑
    其空言主張，即遽為其有利之認定，被告之審查已依行政程
    序法第9 條及第36條之規定，對原告權益保障已盡注意之責
    。又殘廢症狀程度常涉醫理專業，依行政院衛生署89年3 月
    17日衛署醫字第89013119號函釋說明3 ：「診斷書之內容，
    係由醫師依病人病情或依該病人之病歷據實填載，．．．，
    至於該診斷書所載之病情，是否符合殘障給付標準，係由該
    殘障給付主管機關逕依職責認定。」被告之審查係就殘廢診
    斷書及特約專科醫師之醫理見解綜合審酌加以核定，洵無違
    誤。另有關原告所提訴外人江長榮的情形，與原告的情形不
    同，原告不能夠援引。
    理  由
壹、程序方面：
    本件原告經合法通知，無正當理由而未於言詞辯論期日到場
    ，核無行政訴訟法第218 條、民事訴訟法第386 條各款所列
    情形，爰依被告之聲請，由其一造辯論而為判決。
貳、實體方面：
一、按「被保險人因普通傷害或罹患普通疾病，經治療終止後，
    如身體遺存障害，適合殘廢給付標準表規定之項目，並經保
    險人自設或特約醫院診斷為永久殘廢者，得按其平均月投保
    薪資，依同表規定之殘廢等級及給付標準，1 次請領殘廢補
    助費，．．．。被保險人領取普通傷病給付期滿，或其所患
    普通傷病經治療1 年以上尚未痊癒，如身體遺存障害，適合
    殘廢給付標準規定之項目，並經保險人自設或特約醫院診斷
    為永不能復原者，得比照前項規定辦理。」勞工保險條例第
    53條定有明文。次依勞工保險條例第53 條 附表即勞工保險
    殘廢給付標準表「咀嚼嚥下及言語機能障害」系列第41項障
    害項目規定「咀嚼、嚥下或言語之機能遺存顯著障害者。」
    為第7 級殘廢等級，給付標準440 日。勞工保險殘廢給付標
    準表咀嚼、嚥下及言語機能障害系列附註1 之(二)規定：「咀
    嚼、嚥下機能遺存顯著障害」，係指不能充分作咀嚼、嚥下
    運動，致除粥、糊、或類似之食物以外，不能攝取或嚥下者
    。
二、原告為勞工保險之被保險人，以其因鼻咽癌放射治療後致吞
    嚥機能遺存障害，於95年9 月7 日檢據申請殘廢給付等情，
    為兩造所不爭，並有勞工保險殘廢給付申請書、勞工保險殘
    廢診斷書附原處分卷足稽，為可確認之事實。原告主張其因
    罹患鼻咽癌復發且有擴散之跡象，於臺大醫院接受32次放射
    線治療及長期13週之化學療程，不僅唾液腺嚴重受損，且造
    成口腔、舌頭、咽喉部織維化，致吞嚥動作不良、協調性差
    。為使食物能正常由口腔進入食道，並避免食物進入呼吸道
    及防止卡在喉部、嗆到之危險，配合醫師作復建治療、改以
    吞嚥之姿勢及方法，並對食物作特殊之處理，改變質地、味
    道、溫度、數量等，完全符合「不能充分作咀嚼、嚥下運動
    ，致除粥、糊或類似之食物以外，不能攝取或嚥下者」之規
    定，符合殘廢給付標準；又原告在臺大醫院所作吞嚥特殊檢
    查，僅為流質漸次加濃至糊狀之測試，就有口腔黏膜液體殘
    留及吞嚥小口之現象，顯然主治醫師依醫理專業認定原告僅
    能食用粥、糊類，原告向主治醫師要求做特殊吞嚥檢查，但
    醫師表示吞嚥檢查僅針對有無辦法吞嚥「流質食物」做檢查
    ，而非「粥糊類」云云。被告原處分則以原告曾接受吞嚥特
    殊檢查，僅有輕微口腔黏膜液體殘留及吞嚥小口進行等現象
    ，未達所請殘廢給付標準，核定否准所請殘廢給付。嗣於原
    告對原處分表示不服後，被告為審慎處理，依其特約專科醫
    師審查意見，請原告補具診療醫師出具之診斷證明書說明其
    口腔、咽喉及舌頭動作狀況及其纖維化範圍、部位，並再作
    特殊吞嚥檢查評估報告等，惟原告並未回復，無從為原告本
    件有利之認定等語資為抗辯。
三、查據原告提出本件申請所檢附之臺大醫院於95年7 月12日出
    具同日治療終止診斷殘廢之勞工保險殘廢診斷書載略，治療
    經過：病患因鼻咽癌，於94年2 月18日至同年4 月8 日於臺
    大醫院放射腫瘤科接受放射線治療共32 次 ；93年9 月2 日
    初診，94年2 月2 日至95年7 月12日共門診10次；殘廢部位
    ：吞嚥功能；殘廢詳況：咀嚼機能遺存顯著障害，因器質障
    害或機能障害以致不能作咀嚼、嚥下運動，致除粥、糊、或
    類似之食物以外，不能攝取或嚥下，有該診斷書影本附原處
    分卷可稽。經被告向臺大醫院調閱原告原應診病歷資料送被
    告請其特約專科醫師審查意見略以「依病歷記載，該員（指
    原告）曾接受過3 次吞嚥特殊檢查，第1 次（94年2 月17日
    ）並無異常、後兩次（94年6 月9 日及95年4 月13日）僅有
    輕微口腔黏膜液體殘留及吞嚥小口進行等現象，並未達咀嚼
    或嚥下機能障害，因此判定未達給付標準」等語，此有該特
    約專科醫師第1 次審查意見表附原處分卷可稽。嗣原告不服
    原處分，以其94年2 月18日至同年4 月8 日因鼻咽癌復發且
    有擴散跡象，再度於臺大醫院接受32次放射線治療及13週化
    療，不僅唾液腺嚴重受損，且造成口腔、舌頭及咽喉部纖維
    化，致吞嚥動作不良，協調性差等為由，申請審議。經被告
    檢附上揭相關病歷等資料送其特約專科醫師重為審查意見略
    以「宜請該員之相關醫療人員說明該員目前之口腔、咽喉與
    舌頭動作狀況，並補上最近3 個月內另1 份特殊吞嚥檢查評
    估報告後，再作進一步客觀之評估與判定」等語，有該特約
    專科醫師第2 次審查意見表附原處分卷可稽。其後，被告依
    原告審議意見及上揭醫理意見，以95年12月7 日保給簡字第
    031028961 號書函，通知原告於文收到20日內補具診療醫師
    出具之診斷證明書說明其口腔、咽喉及舌頭動作狀況及其纖
    維化範圍、部位，並再作特殊吞嚥檢查評估報告等，此亦有
    該函件附原處分足憑，惟原告迄未補正，尚難為原告有利之
    認定。且勞保監理會亦將原告相關資料送請其特約專科醫師
    審查意見略以「依95年7 月12日臺大醫院殘廢診斷書及相關
    病歷資料審查，本例係鼻咽癌放射治療後，唾液分泌減少，
    經多次吞嚥特殊檢查，並無重度異常及嗆吸現象，未達殘廢
    給付標準，核定不給付，並無不當」等語，亦有該特約專科
    醫師審查意見表附原審定卷可按。則由上情可知，本案經被
    告及勞保監理會特約專科醫師據原告所送之殘廢診斷書、相
    關病歷資料審查，咸認原告接受放射治療後唾液分泌減少，
    經多次吞嚥特殊檢查，並無重度異常及嗆吸現象，殘廢程度
    未達給付標準，經核於法並無違誤。至原告雖主張其有詢問
    其主治醫師謂無法提出特殊吞嚥報告云云，然原告就此並未
    舉證以實其說，且經被告陳明原告可提出Ｘ光透視螢光錄影
    吞嚥檢查，此為任何醫院都可以做，而且費用也不會很高等
    語（參見本院97年2 月26日準備程序筆錄），故原告此項主
    張尚難信為真正。此外，原告對其主張有利事實，並未舉證
    以實其說，是其主張難以遽信。
四、原告主張被告審核作業時，僅參據專業醫師審查意見，棄原
    告之主治醫師專業判斷不顧，其認定顯然有所不公云云。惟
    按行政程序法第36條及第41條第1 項分別規定：「行政機關
    應依職權調查證據，不受當事人主張之拘束，對當事人有利
    及不利事項一律注意。」「行政機關得選定適當之人為鑑定
    。」茲按勞工保險條例第53條之附表即勞工保險殘廢給付標
    準表，其立法之結構原係以「身體障害之狀態」即所遺障害
    之程度為評價且為殘廢等級區分之基準。查被告係勞工保險
    之保險人，於當事人向其提出勞工保險各項給付申請時，被
    告須開始行政程序，並有上揭依職權調查證據之義務，又被
    告機關審核殘廢給付之承辦人員均為一般行政人員，而殘廢
    給付之申請給付與否及等級之判定，又常涉及專業醫理之判
    斷，並非被告之一般承辦人員所能逕行認定，故於遇有醫理
    上之諸疑義時，得以具有專業知識之第三人即專科醫師，於
    行政程序中陳述關於特別法規或經驗定則之意見，而以其陳
    述，為證據之用。是被告於行政程序中將有待進一步調查之
    案件，請其特約專科醫師陳述醫學上之意見，以為證據，於
    法尚無不合。復查，被告於審核保險給付案件時，除以被保
    險人或受益人檢附之資料、診斷書等書面資料予以審核外，
    如有必要，亦須另外徵詢專科醫師意見或實地派員訪查瞭解
    實情等，此觀諸勞工保險局組織條例第11條第2 項規定，被
    告得視業務需要聘用兼任醫師12人至20人，及勞工保險條例
    第28條、第56條規定保險人（即被告）為審核保險給付，得
    調查有關之文件、得另行指定醫院或醫師複檢、並得通知出
    具診斷書之醫院診所檢送必要之有關診療病歷等規定自明，
    即雖以專門醫師診斷證明為依據，在無法確定殘廢等級及給
    付與否之前，尚須審酌相關病歷檢查報告、訪查報告及特約
    專科醫師提供之專業意見等，以為審核之依據。如若被告僅
    能依被保險人所檢附之診斷書審查，則上開規定將形同具文
    ，亦有損被告審核之權限。查本件被告係依據原告所提殘廢
    診斷書，並經調取原告之病歷資料，參酌特約專科醫師之專
    業意見，經綜合審查後而為終局之核定，乃綜合上揭證據以
    為認定之基準，並未置被保險人主治醫師之專業判斷不顧，
    原告稱被告概以特約專科醫師審查意見駁回其申請云云，不
    無誤會。又本件原告是否達其所請求殘廢給付之標準，自應
    依上揭有關之法律明文予以判定之，茲以本件業經被告及勞
    保監理會共2 位特約專科醫師依據原告相關殘廢診斷書及病
    歷資料等予以審查後，均同認定原告所患未合勞工保險殘廢
    給付標準表之給付標準，立場應屬客觀公正。且揆諸上揭特
    約專科醫師之醫理見解已就原告鼻咽癌放射治療後，經3 次
    吞嚥特殊檢查，並無重度異常等現象，予以作出必要之說明
    。又於審議時，被告依據原告審議理由及其特約專科醫師第
    2 次審查意見，曾函請原告補具診療醫師出具之診斷證明書
    說明其口腔、咽喉及舌頭動作狀況及其纖維化範圍、部位，
    並再作特殊吞嚥檢查評估報告等，惟原告均未予以提出，自
    難僅憑其空言主張，即遽為其有利之認定，是被告對本件殘
    廢給付之審查已依行政程序法第9 條及第36條之規定，對原
    告權益保障已盡注意之責。
五、另原告主張被告對案件的審查有差別待遇，並舉訴外人經被
    告准許殘廢給付申請之案例云云。惟按，行政程序法第6 條
    所規定之平等原則，其真義係相同情形者，應為相同之對待
    ；不同情形者，應為不同之對待。又依勞工保險條例第53條
    及第54條及同條例施行細則第78條規定，被保險人得請領殘
    廢給付者，係以其治療終止後，身體是否遺存殘廢給付標準
    表所定之障害項目，並以診斷成殘日或永不能復原之當日為
    得請領殘廢給付之日，故被保險人是否得請領殘廢給付，應
    以其診斷成殘時，其障害項目或程度是否符合殘廢給付標準
    所定之請領標準而定。且每一件殘廢給付之個案，因被保險
    人之傷病症狀、個人體質及治療、癒後情形均有差異，致何
    時治療終止而症狀固定，自有所不同。又因勞工保險殘廢給
    付，殘廢之症狀及程度常涉及醫學專業領域，殘廢與否及等
    級之認定係屬專業領域之判斷，應視個案之情形而做認定，
    不可一概而論，執為本件應為相同處理之論據。且原告除未
    舉證說明該等案例與原告之情形全然相同，且屬個案，客觀
    上自不得為相同之評價，亦不得逕予比附援引，無從依此遽
    認本件系爭處分有何違反憲法第7 條之平等原則可言，故原
    告此部分之主張，亦不足取。
六、末查，按勞工保險條例第1條固揭示該條例制定之目的在於
    「保障勞工生活，促進社會安全」，然勞保究其性質仍係保
    險制度之一種，是被保險人請領各種給付，均仍須符合各該
    法定事由及要件。又本件審酌依據乃如上所述，經被告調取
    原告之病歷紀錄，連同申請資料及殘廢診斷書等送請專業醫
    師審查予以判定，至原告之殘廢診斷書係判定資料之一種，
    無從僅依該資料即為原告有利之認定，故原告請領殘廢給付
    之認定標準，仍應綜合原告相關資料，依法律規定予以判定
    之，併此敘明。
七、綜上所述，原告之主張，並無可採。原處分認原告所患未合
    勞工保險殘廢給付標準表之給付標準，與勞工保險條例第53
    條請領規定不合，否准原告殘廢給付之申請，認事用法，均
    無違誤，審議審定及訴願決定予以維持，亦無不合，原告訴
    請如聲明所示，為無理由，應予駁回。惟若原告嗣後身體遺
    存障害程度有加重情形至符合殘廢給付標準表規定之請領標
    準時，自可再依法重新提出申請，併此敘明。
據上論結，本件原告之訴為無理由，爰依行政訴訟法第218 條、
第98條第1 項前段、民事訴訟法第385 條第1 項前段，判決如主
文。
中    華    民    國    97    年    3     月    27    日
                   臺北高等行政法院第四庭
                             審判長法  官  陳國成
                                   法  官  陳忠行
                                   法  官  陳秀
上為正本係照原本作成。
如不服本判決，應於送達後20日內，向本院提出上訴狀並表明上
訴理由，如於本判決宣示後送達前提起上訴者，應於判決送達後
20日內補提上訴理由書（須按他造人數附繕本）。
中    華    民    國    97    年    3     月    27    日
                                   書記官  楊子鋒


司法院資訊處製作；財團法人民間司法改革基金會備份。
